MT_systems/package/squoia/esqu/morphgen/unificadoTransfer.xfst
set char-encoding UTF-8

       # Alle Tags und Worttrenner auf Wortformenebene löschen!
define Cleanup [ [ "[" ] ?* "]" @> 0 ] ;


#Vowels and Consonants
define Voc [a|i|u|o|e];
define Cons [b|c|d|f|g|h|j|k|l|m|n|ñ|p|q|r|s|t|v|w|y|z|'|’];

# symbols that may ocurr in a root (note that the root might be Spanish or something else, if it couldn't be translated!)
define VocRoot 	[a|e|i|o|u|á|é|í|ó|ú|ü];
define ConsRoot [b|c|d|f|g|h|j|k|l|m|n|ñ|p|q|r|s|t|v|w|x|y|z|'|’];
define UPPER 	[A|B|C|D|E|F|G|H|I|J|K|L|M|N|Ñ|O|P|Q|R|S|T|U|V|W|X|Y|Z|Á|É|Í|Ó|Ú|Ü];
define LOWER	[a|e|i|o|u|b|c|d|f|g|h|j|k|l|m|n|p|q|r|s|t|v|w|x|y|z]; # only needed for punctuation tags -> ASCII suffices
define Numbers [%0|1|2|3|4|5|6|7|8|9|%,|%.|%'];
# should be able to generate quantities recognized by FreeLing (see quantities.dat in Freeling's grammar)
define Quantity   [Numbers* [","|'|"."] Numbers* (" ")["%"|"$"|"£"|"€"|"¥"|"Å"|"ºc"|"ºf"|"ºk"]* [VocRoot|ConsRoot|UPPER]* (2|3)  ];


#######################################################################
#######################################################################

       #############################
       #                           #
       # PHONETISCHE RESTRIKTIONEN #
       #                           #
       #############################

       #----------------------#
       # Ambivalente Suffixe: #
       #----------------------#

       #  -mi nach Konsonant, -m nach Vokal
       define MI [ "+DirE" -> {m} || Voc _  ];
       define MI2 [ "+DirE" -> {mi} || Cons _  ];
       
       #  -si nach Konsonant, -s nach Vokal
       define SI [ "+IndE" -> {s} || Voc _  ];
       define SI2 [ "+IndE" -> {si} || Cons _  ];

       # -cha nach Konsonant, -ch nach Vokal
       define CHA [ "+Asmp" -> {ch} || Voc _  ];
       define CHA2 [ "+Asmp" -> {cha} || Cons _  ];

       # -iki -> -miki,-siki,-chiki falls mit Evidentialsuffixen, sonst -riki
       define IKI [ "+Res" -> {iki} || ["+DirE"|"+IndE"|"+Asmp"] _  ];
       define IKI2 [ "+Res" -> {riki} || ~$["+DirE"|"+IndE"|"+Asmp"] _  ];

define ASphon [IKI .o. IKI2 .o. MI .o. MI2 .o. SI .o. SI2 .o. CHA .o. CHA2];
       
    #################################################

       #-------------------------#
       # Verbalisierende Suffixe #
       #-------------------------#    

       #------------------------------------------#
       # -kacha nach i, -ykacha sonst (Simulativ) #
       #------------------------------------------#
           define SML ["+Sml" -> {kacha} || i _ ];
           define SML2 ["+Sml" -> {ykacha} || ~${i} _ ];

define NzuV [SML .o. SML2];


   ##################################################
   
       #--------------------------#
       # Verbale Derivation (v-v) #
       #--------------------------#
       
       #-----------------------------------------------------#
       # -kacha/-ykacha , selbe Regel wie oben (Interruptiv) #
       #-----------------------------------------------------#
           define KACHA ["+Intrup" -> {kacha} || i _ ];
           define KACHA2 ["+Intrup" -> {ykacha} || ~$[i] _ ];


       #-------------------------------------------------------#
       # -yku wird zu -yka vor -mu, -pu, -ysi, -chi, -ri, -cha #
       # und -na. -mu hat selbst eine variable Form,           #
       # und kann daher auch als +Cis bzw. -mpu erscheinen #
       #-------------------------------------------------------#
           define trigger [{mu}|{mpu}|"+Cis"|{pu}|{ysi}|{chi}|{ri}|{cha}|{na}|"+Iprs"];
           define YKU ["+Aff" -> {yka} || _ trigger ];
           define YKU2 ["+Aff" -> {yku} || _ ~$[trigger]];
     
       #----------------------------------------------------#
       # -rqu wird zu -rqa vor -mu, -pu, -ysi, -ri und -chi #
       #----------------------------------------------------#
           define trigger2 [{mu}|{mpu}|"+Cis"|{pu}|{ysi}|{chi}|{ri}|"+Iprs"];
           define RQU ["+Rptn" -> {rqa} || _ trigger2 ];
           define RQU2 ["+Rptn" -> {rqu} || _ ~$[trigger2]];

       #------------------------#
       # -mu wird zu -m vor -pu #
       #------------------------#
           define MU ["+Cis" -> m || _ [{pu}|"+Iprs"]];
           define MU2 ["+Cis" -> {mu} || _ ~$[[{pu}|"+Iprs"]]];

       #-------------------------------------------#
       # -ku wird zu -ka vor -chi und  -mu         #
       #-------------------------------------------#
           define trigger3 [{chi}|{mu}|{mpu}];
           define KU ["+Rflx" -> {ka} || _ trigger3, _ "+Cis"];
           define KU2 ["+Rflx" -> {ku} || _ ~$[trigger3]];

       #-------------------------------------------#
       # -pu wird zu -pa vor -ku und  -mu          #
       #-------------------------------------------#
           define trigger4 [{ku}|{mu}|"+Rflx"|"+Cis"];
           define PU ["+Iprs" -> {pa} || _ trigger4];
           define PU2 ["+Iprs" -> {pu} || _ ~$[trigger4]];

define PHON [KACHA .o. KACHA2 .o. YKU .o. YKU2 .o. RQU .o. RQU2 .o. KU .o. KU2 .o. MU .o. MU2 .o. PU .o. PU2];


   ###################################################

       #-------------------#
       # Verbal Inflection #
       #-------------------#     

       #-----------------------------------------------------------------------#
       # spezielle Past-Formen der 3.Person                                    #
       # mit -rqa und -sqa -> 3.Person ohne "n" -rqan -> -rqa/ -rqanku ->rqaku #
       #-----------------------------------------------------------------------#
           define PST [{rqa}|{sqa}];
           define 3SGPST [ "+3.Sg.Subj" -> "" || PST _ ];
           define 3PLPST [ "+3.Pl.Subj" -> {ku} || PST _ ];
           define 3PLhab [ "+3.Pl.Subj" -> {qku} || _ "@HAB" ] .o. ["@HAB" -> "" ];
           define PAST [3SGPST .o. 3PLPST .o. 3PLhab];

       #---------------------------------------------------#
       # forms with 2 participants (only irregular forms): #
       #---------------------------------------------------#
           
       #--------------------------------------#
       # 1.Sg > 2.Sg -> -yki                  #
       #--------------------------------------#
           define 1SGon2SGprs ["+2.Sg.Obj" -> "++" || _ $["+1.Sg.Subj"]] .o. [ "+1.Sg.Subj" -> {yki} || $["++"] _] .o. ["++" -> "" ];
           define 1SGon2SGfut ["+2.Sg.Obj" -> "++" || _ $["+1.Sg.Subj.Fut"]] .o. [ "+1.Sg.Subj.Fut" -> {sqayki} || $["++"] _] .o. ["++" -> "" ];
           define 1SGon2SGpot ["+2.Sg.Obj" -> "++" || _ $["+1.Sg.Subj.Pot"]] .o. [ "+1.Sg.Subj.Pot" -> {ykiman} || $["++"] _] .o. ["++" -> "" ];
           define 1SGon2SG [1SGon2SGfut .o. 1SGon2SGpot .o. 1SGon2SGprs  ];

       #--------------------------------------#
       # 1.Sg > 2.Pl -> -ykichis              #
       #--------------------------------------#
           define 1SGon2PLprs ["+2.Pl.Obj" -> "++" || _  $["+1.Sg.Subj"]] .o. ["+1.Sg.Subj" -> {ykichik} || $["++"] _ ] .o. ["++" -> ""];
           define 1SGon2PLfut ["+2.Pl.Obj" -> "++" || _  $["+1.Sg.Subj.Fut"]] .o. ["+1.Sg.Subj.Fut" -> {sqaykichik} || $["++"] _ ] .o. ["++" -> ""];
           define 1SGon2PLpot ["+2.Pl.Obj" -> "++" || _  $["+1.Sg.Subj.Pot"]] .o. ["+1.Sg.Subj.Pot" -> {ykichikman} || $["++"] _ ] .o. ["++" -> ""];
           define 1SGon2PL [1SGon2PLprs .o. 1SGon2PLfut .o. 1SGon2PLpot];

       #--------------------------------------#
       # 1.Pl.Excl > 2.Sg  -> -ykiku          #
       #--------------------------------------#
           define 1PLon2SGprs ["+2.Sg.Obj" -> "++" || _  $["+1.Pl.Excl.Subj"]] .o. ["+1.Pl.Excl.Subj" -> {ykiku} || $["++"] _ ] .o. ["++" -> ""];
           define 1PLon2SGfut ["+2.Sg.Obj" -> "++" || _  $["+1.Pl.Excl.Subj.Fut"]] .o. ["+1.Pl.Excl.Subj.Fut" -> {sqaykiku} || $["++"] _ ] .o. ["++" -> ""];
           define 1PLon2SGpot ["+2.Sg.Obj" -> "++" || _  $["+1.Pl.Excl.Subj.Pot"]] .o. ["+1.Pl.Excl.Subj.Pot" -> {ykikuman} || $["++"] _ ] .o. ["++" -> ""];
           define 1PLon2SG [1PLon2SGprs .o. 1PLon2SGfut .o. 1PLon2SGpot];
 
       #-------------------------------------------------#
       # 1.Pl.Excl > 2.Pl  -> -ykichik    TODO: check !! #
       #-------------------------------------------------#  
           define 1PLon2PLprs ["+2.Pl.Obj" -> "++" || _  $["+1.Pl.Excl.Subj"]] .o. ["+1.Pl.Excl.Subj" -> {ykichik} || $["++"] _ ] .o. ["++" -> ""];
           define 1PLon2PLfut ["+2.Pl.Obj" -> "++" || _  $["+1.Pl.Excl.Subj.Fut"]] .o. ["+1.Pl.Excl.Subj.Fut" -> {sqaykichik} || $["++"] _ ] .o. ["++" -> ""];
           define 1PLon2PLpot ["+2.Pl.Obj" -> "++" || _  $["+1.Pl.Excl.Subj.Pot"]] .o. ["+1.Pl.Excl.Subj.Pot" -> {ykichikman} || $["++"] _ ] .o. ["++" -> ""];
           define 1PLon2PL [1PLon2PLprs .o. 1PLon2PLfut .o. 1PLon2PLpot];
   define 1on2 [1SGon2SG .o. 1SGon2PL .o. 1PLon2SG .o. 1PLon2PL];

       #--------------------------------------#
       # 2.Sg > 1.Pl.Excl -> -wankiku         #
       # 2.Sg > 1.Pl.Excl & Imp -> -wayku     #
       #--------------------------------------#
           define 2SGon1PLexc ["+2.Sg.Subj" -> {nkiku} || $["+1.Pl.Excl.Obj"] _  ];
           define 2SGon1PLexcImp ["+2.Sg.Subj.Imp" -> {yku} || $["+1.Pl.Excl.Obj"] _  ];
           define 2SGon1PLexcFut ["+2.Sg.Subj.Fut" -> {nkiku} || $["+1.Pl.Excl.Obj"] _  ];
           define 2SGon1PLexcPot ["+2.Sg.Subj.Pot" -> {nkikuman} || $["+1.Pl.Excl.Obj"] _  ];
           
   define 2on1 [ 2SGon1PLexc .o. 2SGon1PLexcImp .o. 2SGon1PLexcFut .o. 2SGon1PLexcPot];

       #--------------------------------------#
       # 3.Sg > 2.Sg -> -sunki                #
       # 3.Sg > 2.Pl -> -sunkichik            #
       # 3.Pl > 2.Sg -> -sunkiku	      #
       # 3.Pl > 2.Pl -> -sunkichik ?? TODO: check #
       #--------------------------------------#
       
           define 3SGon2SG ["+3.Sg.Subj" -> {nki} || $["+2.Sg.Obj"] _ ];
           define 3SGon2SGfut ["+3.Sg.Subj.Fut" -> {nki}  || $["+2.Sg.Obj"] _ ];          
           define 3SGon2SGpot ["+3.Sg.Subj.Pot" -> {nkiman}  || $["+2.Sg.Obj"] _ ];
           
           define 3SGon2PL ["+3.Sg.Subj" -> {nkichik} || $["+2.Pl.Obj"] _ ];
           define 3SGon2PLfut ["+3.Sg.Subj.Fut" -> {nkichik}  || $["+2.Pl.Obj"] _ ];
           define 3SGon2PLpot ["+3.Sg.Subj.Pot" -> {nkichikman}  || $["+2.Pl.Obj"] _ ];
           
           define 3PLon2SG ["+3.Pl.Subj" -> {nkiku} || $["+2.Sg.Obj"] _ ];
           define 3PLon2SGfut ["+3.Pl.Subj.Fut" -> {nkiku}  || $["+2.Sg.Obj"] _ ];          
           define 3PLon2SGpot ["+3.Pl.Subj.Pot" -> {nkikuman}  || $["+2.Sg.Obj"] _ ];
           
           define 3PLon2PL ["+3.Pl.Subj" -> {nkichik} || $["+2.Pl.Obj"] _ ];
           define 3PLon2PLfut ["+3.Pl.Subj.Fut" -> {nkichik}  || $["+2.Pl.Obj"] _ ];
           define 3PLon2PLpot ["+3.Pl.Subj.Pot" -> {nkichikman}  || $["+2.Pl.Obj"] _ ];
           
   define 3on2 [3SGon2SG .o. 3SGon2SGfut .o. 3SGon2SGpot .o. 3SGon2PL .o. 3SGon2PLfut .o. 3SGon2PLpot .o. 3PLon2SG .o. 3PLon2SGfut .o. 3PLon2SGpot .o. 3PLon2PL .o. 3PLon2PLfut .o. 3PLon2PLpot];
